【裁判字號】    97,訴,427
【裁判日期】    981130
【裁判案由】    確認買賣關係不存在等
【裁判全文】
臺灣屏東地方法院民事判決  97年度訴字第427號
原      告  戊○○
訴訟代理人  吳忠諺律師
被      告  丙○○
            丁○○
共      同
訴訟代理人  甲○○
上列當事人間請求確認買賣關係不存在等事件，本院於民國98年
11月16日言詞辯論終結，判決如下：
    主      文
確認被告間就坐落屏東縣枋寮鄉○○段七○八地號土地（所有權
應有部分四分之一）所為之買賣關係及物權行為，均不存在。
被告丁○○應將前項土地於民國九十六年八月九日，以買賣為登
記原因之所有權移轉登記塗銷。
被告丙○○應將第一項所示土地之應有部分所有權移轉登記予原
告。
訴訟費用由被告負擔。
    事實及理由
一、按確認法律關係之訴，非原告有即受確認判決之法律上利益
    者，不得提起之，民事訴訟法第247條第1項前段定有明文。
    而所謂即受確認判決之法律上利益，係指法律關係之存否不
    明確，原告主觀上認其在法律上之地位有不安之狀態存在，
    且此種不安之狀態，能以確認判決將之除去者而言（最高法
    院52年臺上字第1240號判例要旨參照）。查原告主張被告間
    就坐落屏東縣枋寮鄉○○段708 地號土地（所有權應有部分
    1/4 ，下稱系爭土地）所為之買賣關係及物權行為，均不存
    在一節，為被告所否認，且涉及原告於解除與被告丙○○間
    就系爭土地之買賣契約後，能否回復系爭土地之所有權移轉
    登記之問題，故原告在法律上之地位有不安之狀態存在，且
    此種不安之狀態能以確認判決將之除去，揆諸前揭說明，原
    告提起本件訴訟，應有確認利益，合先說明。
二、原告起訴主張：
（一）緣被告之父甲○○與原告之夫乙○○係兄弟關係，系爭土
      地之3/4為乙○○等3兄弟共有，另1/4 為原告所有，嗣因
      系爭土地之3/4 應有部分及其上房屋，向銀行貸款無力償
      還而遭銀行查封拍賣，並由資產管理公司取得，因甲○○
      及被告居住之房屋位於系爭土地上，其乃要求原告將其未
      遭拍賣之系爭土地賣予其女即被告丙○○，以便若將來資
      產管理公司欲出賣其他3/4 應有部分時，渠等可以土地共
      有人之身份優先買回，原告為幫被告等而予以同意，而因
      原告與被告等具有親屬關係，基於信任當初僅以口頭約定
      而未另訂私契，且因原告係出於幫忙被告之意，買賣價金
      亦僅以公告地價定之，故雙方買賣內容與公契內容一致。
      因此，原告乃於民國93年7 月14日將所有之系爭土地賣予
      被告丙○○，買賣價金新臺幣（下同）562,555 元，並完
      成交付與移轉登記，惟該土地之買賣價金被告丙○○迄今
      均未給付，幾經原告催討仍置之不理，為此原告乃依法解
      除雙方之買賣契約，並請求被告丙○○回復原狀返還系爭
      土地，然被告丙○○卻於96年7 月30日與當時仍在就學而
      無資力之弟即被告丁○○，基於通謀虛偽之意思表示，就
      系爭土地訂立買賣契約，並於96年8月9日移轉登記，用以
      脫免被告丙○○歸還土地之責。被告間就系爭土地所為之
      買賣關係與物權行為，既均屬通謀虛偽之意思表示而無效
      ，原告自得依民法第242 條之規定，代位被告丙○○依民
      法第767 條之規定，訴請被告丁○○塗銷前開所有權移轉
      登記，並依民法第259條第1款規定請求被告丙○○移轉系
      爭土地之所有權登記予原告。
（二）又被告丙○○如不能返還系爭土地之所有權登記，則依民
      法第179條或第259條第6 款規定，其亦應償還目前該土地
      之價額573,170元（計算式：5,400元424.57平方公尺
      1/4）。
（三）綜上，爰依前揭規定提起本件訴訟等語，並為先位聲明如
      主文第1、2、3 項所示，及為備位聲明：被告丙○○應給
      付原告573,170 元，及自起訴狀繕本送達之翌日起至清償
      日止，按週年利率5%計算之利息。
三、被告則均以：我們父親甲○○有4個兄弟，是2個媽媽生的，
    這地有4份，應該分給4個兄弟，但因為兄弟之前有上法院，
    依法院的訴訟結果將系爭土地登記在乙○○名下，後來因為
    怕乙○○積欠其他的債務導致系爭土地被拍賣，才又借名登
    記在原告名下，所有權實際上是甲○○的，手續也都是甲○○辦的，後來甲○○跟原告要求回復所有權登記，因為甲○○也欠銀行錢，而兒子即被告丁○○年紀尚幼，始登記在女
    兒即被告丙○○名下，嗣因女兒以後可能會嫁人，所以後來
    才又過戶至被告丁○○名下，被告丁○○現約20歲，被告丙○○現約27歲，尚未嫁。借名登記是甲○○與其母親商量，
    用口頭講的，渠等未跟乙○○講借名登記之事，登記時甲○○跟乙○○要其印鑑、印鑑證明等資料，其均未過問即配合
    提供辦理，乙○○是原告之配偶、甲○○之弟，大哥是許吉
    雄，5哥是許吉源，小弟是乙○○，有2個姐姐，2 姐是許秀
    花，3姐是許秀絨，是2個媽媽生的，甲○○的親生媽媽是許
    蔡好，另1 個媽媽不知道名字，父親是同一個，名叫許抄。
    許吉源、乙○○、甲○○是許蔡好生的，其他兄弟姊妹是另
    1 個媽媽生的。系爭土地是法院分給甲○○的，其僅借用乙○○之名義登記，乙○○是分到其他的土地，有20幾筆土地
    ，甲○○也有分到其他土地，這些資料以前都是其母親保管
    ，母親過世後就不知放在那裡了等語置辯，並均聲明：原告
    之訴駁回。
四、原告主張被告之父甲○○與原告之夫乙○○係兄弟關係，原
    告於93年間將系爭土地過戶予被告丙○○，嗣再由被告丙○○於96年8月9日過戶予其弟即被告丁○○等事實，業據提出
    土地買賣所有權移轉契約書、土地登記第二類謄本及異動索
    引表等文件為證（見第6 、12、14頁），且為被告所不爭執
    ，復經本院依職權調閱被告間就系爭土地之登記資料查核屬
    實（見第65頁），堪信為真正。至原告主張系爭土地為其所
    有，並於93年7月14日出賣予被告丙○○，買賣價金562,555
    元，被告丙○○迄未給付該價金，並於96年7 月30日與其弟
    即被告丁○○基於通謀虛偽之意思表示，就系爭土地訂立買
    賣契約，用以脫免被告丙○○歸還土地之責，故被告間就系
    爭土地所為之買賣關係與物權行為，均為無效，原告得訴請
    被告丁○○塗銷前開所有權移轉登記，並請求被告丙○○移
    轉所有權登記予原告，如不能返還，被告丙○○應償還系爭
    土地之價額573,170 元等情，則均為被告所否認，並以前詞
    置辯。經本院與兩造協議簡化爭點，所整理之爭點為：(一)先
    位聲明部分：1.被告間就系爭土地之買賣關係及物權行為是
    否存在？2.原告訴請被告丁○○塗銷系爭土地於96年8月9日
    以買賣為原因所為之所有權移轉登記，有無理由？3.原告請
    求被告丙○○移轉系爭土地之所有權登記，有無理由？(二)備
    位聲明部分：原告得否請求被告丙○○給付其573,170 元及
    法定遲延利息？茲將本院得心證之理由分述如下：
（一）先位聲明部分：
    1.被告間就系爭土地之買賣關係及物權行為是否存在？
      按當事人主張有利於己之事實者，就其事實有舉證之責任
      ，民事訴訟法第277 條前段定有明文。原告主張被告間就
      系爭土地之買賣關係與物權行為不存在，既為被告所否認
      ，則被告即應就該存在之積極事實負舉證之責。查被告固
      有向地政機關以買賣為原因，申請辦理系爭土地之所有權
      移轉登記，有土地登記申請書影本1 份足參（見第65頁）
      。次依上開申請書所載，被告間就系爭土地之買賣價金，
      與其他5筆土地合計共824,365元（見第70頁），就此買賣
      價金部分，被告於本院先陳稱：被告間之買賣有無對價還
      要再查證等語（見第27頁），嗣則稱：「（被告丁○○價
      金如何給被告丙○○？）我忘記了，因為那筆土地並不值
      錢，只有現金交付一些錢而已，沒有開收據。」等語（見
      第410 頁背面）。可知被告就買賣系爭土地有無對價、有
      無交付價金及價金為多少等節，並無法提出證據證明。況
      被告於本院亦自承：因被告丁○○年紀尚幼，始將系爭土
      地登記在被告丙○○名下，嗣因其以後可能會嫁人，故才
      又過戶至被告丁○○名下等語（見第24頁），顯見被告間
      就系爭土地並無前揭買賣關係存在；且渠等迄至本件訴訟
      言詞辯論終結前，亦未提出其他可證明買賣存在之證據以
      實其說，故難認被告間就系爭土地確有買賣關係存在。從
      而，原告訴請確認被告間就系爭土地所為之買賣關係及物
      權行為不存在，即屬有理。
    2.原告訴請被告丁○○塗銷系爭土地於96年8月9日以買賣為
      原因所為之所有權移轉登記，有無理由？
    (1)被告雖抗辯系爭土地本為其父親甲○○所有，嗣借名登記
      在乙○○名下，再轉而借名登記在原告名下，故原告將系
      爭土地移轉登記予被告丙○○，係依借名關係返還土地予
      甲○○云云。然此為原告所否認，是依前述舉證責任分配
      之原則，被告即應就該借名關係存在之積極事實負證明之
      責。經查，被告於本院自承：借名登記是甲○○與其母親
      口頭講的，甲○○未跟乙○○說借名登記之事，乙○○及
      原告均未過問就提供印鑑、印鑑證明等資料予甲○○辦理
      登記事宜等語（見第24、25頁）。而甲○○之母親已過世
      ，此為兩造所不爭，被告復無法提出甲○○分別與乙○○
      、原告間存有借名關係之證據以實其說，故所辯自難遽採
      。況被告上開所辯亦有違常情，蓋一般人實無可能在未過
      問原因之情況下，即將自己之印鑑與印鑑證明等資料交付
      他人。又證人乙○○於本院證述：「（不是甲○○借用你
      名義登記的嗎？）不是。（原告為何要把系爭土地賣予被
      告丙○○？）被告丙○○是人頭，實際上我們是賣給甲○○，至於甲○○要登記給誰是他的權利。（為何要賣給甲○○？）因為甲○○說如果賣給他，他可以優先承購其他
      應有部分的土地，且他在土地上有門牌枋寮鄉○○村○○
      路209 巷25號的房屋。（原告跟被告丙○○的買賣是否是
      真的買賣？）是真的買賣。」等語（見第402、403頁）。
      參以系爭土地於86年12月10日因判決共有物分割登記予甲○○、許吉源、乙○○應有部分各1/3 ，有土地登記簿謄
      本1份可稽（見第53頁），嗣於87年9月23日，系爭土地則
      因共有物分割登記予許吉源應有部分3/4 、乙○○應有部
      分1/4 ，亦有土地登記簿謄本足憑（見第54頁），而此次
      登記經本院依職權向地政機關調閱土地登記申請書結果，
      發現係甲○○、許吉源、乙○○就11筆土地協議分割，彼
      此間並就價值有所增減部分以現金相互找補完畢（見第25
      2至272頁），而乙○○就系爭土地之應有部分更從1/3 減
      為1/4。可知乙○○取得系爭土地應有部分1/4之所有權，
      應非自甲○○處借名登記而來，而原告嗣於87年11月17日
      以贈與為原因登記取得系爭土地之所有權，亦應與甲○○
      無關。綜上，被告前開所辯尚非可取，是堪認乙○○及原
      告均曾先後取得系爭土地實際上之所有權。
    (2)次查，原告與被告丙○○間就系爭土地，立有「土地買賣
      所有權移轉契約書」1份（見第6頁），且被告所辯原告移
      轉系爭土地之所有權登記予被告丙○○係基於借名關係返
      還云云，為不可採，業如前述，是依民事訴訟優勢證據之
      原則，足認原告與被告丙○○間就系爭土地確有買賣關係
      存在。而原告主張其已以未給付買賣價金為由，定期催告
      被告丙○○給付價金，並於被告丙○○逾期未給付後，通
      知其解除買賣契約等情，業據提出存證信函及回執影本各
      2份為證（見第8至11頁），且為被告所不爭執，堪認原告
      已依民法第254 條之規定，合法解除與被告丙○○間之買
      賣契約。
    (3)按債務人怠於行使其權利時，債權人因保全債權，得以自
      己之名義，行使其權利。但專屬於債務人本身者，不在此
      限，此為民法第242 條所明定。本件原告基於與被告丙○○間之買賣契約，為被告丙○○之債權人，且依民法第25
      9條第1款規定，得請求被告丙○○回復原狀，返還系爭土
      地之所有權，是債權人即原告為保全其上述債權，自得以
      自己之名義行使債務人即被告丙○○之權利。再查，被告
      間之買賣關係及物權行為均不存在，亦經前述，則系爭土
      地之所有權現仍登記在被告丁○○之名下，自屬對被告丙○○所有權之侵害，此時原告當得依民法第242 條之規定
      ，代位被告丙○○依民法第767 條之規定，請求被告丁○○將系爭土地以買賣為原因之所有權移轉登記塗銷。
    3.原告請求被告丙○○移轉系爭土地之所有權登記，有無理
      由？
      按「契約解除時，當事人雙方回復原狀之義務，除法律另
      有規定或契約另有訂定外，依左列之規定：一、由他方所
      受領之給付物，應返還之。」民法第259條第1款定有明文
      。如前所述，原告既已合法解除與被告丙○○間系爭土地
      之買賣契約，則依上開規定，原告請求被告丙○○移轉系
      爭土地之所有權登記，自屬有據。
（二）備位聲明部分：原告得否請求被告丙○○給付其573,170
      元及法定遲延利息？
      原告先位之聲明既有理由，本院自無庸再行審酌其備位之
      聲明。
五、綜上所述，原告先位聲明訴請確認被告間就系爭土地所為之
    買賣關係及物權行為，均不存在，並依民法第242 條規定，
    代位依民法第767 條之規定，請求被告丁○○將系爭土地於
    96年8月9日以買賣為登記原因之所有權移轉登記塗銷，暨依
    民法第259條第1款之規定，請求被告丙○○將系爭土地應有
    部分之所有權移轉登記予原告，均有理由，應予准許。
六、本件事證已臻明確，兩造其餘攻擊防禦方法及舉證，經審酌
    後核與本判決之結果不生影響，爰不一一論駁，末此指明。
七、據上論結，本件原告之訴為有理由，依民事訴訟法第78條、
    第85條第1項前段，判決如主文。
中    華    民    國    98    年    11    月    30    日
                    民事第一庭  法  官  張以岳
以上正本係照原本作成。
如不服本判決，應於送達後20日內，向本院提出上訴狀並表明上
訴理由，如於本判決宣示後送達前提起上訴者，應於判決送達後
10日內補提上訴理由書（須附繕本）。
中    華    民    國    98    年    11    月    30    日
                                書記官  張婉郁


司法院資訊處製作；財團法人民間司法改革基金會備份。
